【裁判字號】    96,上易,350
【裁判日期】    970319
【裁判案由】    清償借款
【裁判全文】
臺灣高等法院臺中分院民事判決         96年度上易字第350號
上  訴  人  甲○○
被上訴人    臺灣中小企業銀行股份有限公司
法定代理人  丙○○
訴訟代理人  乙○○
上列當事人間清償借款事件，上訴人對於中華民國96年10月4日
臺灣臺中地方法院96年度訴字第2230號第一審判決提起上訴，本
院於中華民國97年3月5日言詞辯論終結判決如下：
    主  文
上訴駁回。
第二審訴訟費用由上訴人負擔。
    事實及理由
一、被上訴人主張：
  (一)上訴人於民國83年6月22日邀同訴外人黃勝裕為連帶保證人
    ，向被上訴人借款新臺幣（下同）282萬元，約定利息按年
    率9.75%計付，嗣後被上訴人銀行調整基本放款利率時，自
    調整日起改按被上訴人新通告基本放款利率加年率1.34%後
    計付。借款期間自83年6月22日起至103年6月22日止，本金
    及利息自借款日起，每一月一期，分240期平均攤還，每期
    攤還本息26,748元，第一期本息攤還日為83年7月22日，並
    約定逾期清償在6個月以內者，按上開利率10%，逾期超過6
    個月部分，按上開利率20%計付違約金，且如有一期未依約
    清償，視為全部到期。其後，兩造於92年10月21日變更約定
    ，自92年10月21日起利息改按被上訴人定儲利率指數加碼年
    利率2.58%（當時合計為年利率4.01%）計息；復於94年9月
    21日變更約定，第一、二年利率按被上訴人定儲利率指數加
    0.78%（當時為2.5%）機動計息，第三年起利率依被上訴人
    定儲利率指數加1.48%（當時為3.2%，現為年利率3.05%）機
    動計息。詎被告自96年1月22日起即未依約清償本息，依上
    開約定，即喪失期限利益，視同全部到期，現尚積欠被上訴
    人本金1,140,066元及利息、違約金，爰依消費借貸之法律
    關係，求為命上訴人給付1,140,066元，及自96年1月22日起
    至清償日止按年息3.5%計算利息，暨自96年2月23日起至清
    償日止，逾期在6個月以內部分，按上開利率10%，逾期超過
    6個月部分，按上開利率20%計付違約金之判決。
  (二)在本院補充陳述：一般房屋貸款期限都是在30年內，年限都
    依照客戶的要求辦理，客戶辦理亦會寫申請書，本件被上訴
    人已經將上訴人貸款利率改為3.05%計算，上訴人向金管會
    檢舉，經過調查，被上訴人並無問題。
二、上訴人則以：
  (一)上訴人有向被上訴人借貸系爭款項，但伊對借款利率及還款
    方式都不清楚，伊除每月被被上訴人扣款2萬多元，一共被
    扣了3百多萬元之外，伊另於83年間、85年間各向被上訴人
    還款30萬元、40萬元，目前已償還將近400萬元，伊搞不清
    楚還要再償還被上訴人多少錢等語，資為抗辯。
  (二)在本院補充陳述：被上訴人銀行的帳不對，上訴人於十幾年
    前只有借282萬元，已經還了300多萬元，另外又還了70多萬
    元的本金，上訴人是於83年6月14日在借據上蓋章，結果被
    改成83年6月22日，上訴人完全不知情，被上訴人並未讓上
    訴人看過，只要求上訴人付錢。
三、兩造在原審依民事訴訟法第270條之1第1項第3款之規定，整
    理本件不爭執之事實並協議簡化爭點如下，本院並以兩造不
    爭執之下列事實為判決之基礎：
  (一)兩造不爭執之事實：
    上訴人於83年6月22日向被上訴人借款282萬元，借款期間自
    83年6月22日起至103年6月22日止。
  (二)本件爭點：
    本件借款利率及還款方式是否如系爭借據所記載？
四、得心證之理由：
    本件兩造所爭執之點，在於本件借款利率及還款方式是否如
    系爭借據所記載？經查：被上訴人主張之上開事實，已據其
    提出借據暨授信約定書、契據增補條款契約、契據條款變更
    契約等影本、放款利率歷史查詢表、本息平均攤還試算表各
    1份在原審卷為證（見原審96年度促字第42671號案卷第6-8
    頁），核與被上訴人所述各節相符，堪信為真。上訴人雖以
    前詞抗辯，然查：
  1.本件借款利率，依上訴人於83年6月22日簽立之借據第2條第
    3項係記載：「利息按年率9.75%計付，嗣後貴行（即被上訴
    人）基本放款利率調整時，自調整日起按貴行新通告基本放
    款利率加率1.34%後計付。」。嗣92年10月21日兩造又變更
    約定並簽立契據增補條款契約，依該契約第2條第1項記載：
    「…前項借款之利息自民國92年10月21日起，改按貴行之定
    儲利率指數加碼年率2.58%（目前合計為4.01% ）計息…」
    。兩造復於94年9月21日變更約定並簽立契據條款變更契約
    ，依該契約第2條第3項第4款記載：「第一、二年利率按貴
    行定儲利率指數加0.78%（即2.5%）機動計息），第三年起
    年利率依貴行定儲利率指數加1.48%（即3.2%）機動計息」
    等語。
  2.而本件還款方式，依上訴人於83年6月22日簽立之借據第3條
    第2項係記載：「本金及利息自借款日起，每一個月壹期，
    分240期平均攤還，每期攤還本息新臺幣貳萬陸仟柒佰肆拾
    捌元，第壹期本息攤還日為民國83年7月22日」等語。又被
    上訴人主張：依照本件核貸的利率是9.75%，每月應付本息
    金額為26,748元，核貸年數為20年，上訴人應償還本息金額
    總數應為640萬元左右，縱然上訴人於92年申請調降利率，
    被上訴人亦將之調降至4.01%，但對本息總金額影響不大，
    上訴人雖抗辯其已償還3百多萬元，但仍不足全數償還，此
    由上訴人之還款明細即可得知等語，並提出本息平均攤還試
    算表1份為證，則本件借款利率及還款方式於上訴人所簽立
    之借據暨授信約定書、契據增補條款契約、契據條款變更契
    約均已詳為記載，被上訴人之主張，自堪信為真實。
  3.再查，依卷附上訴人還款明細所示，上訴人雖於96年3月6日
    、同年3月23日、同年6月3日尚有清償部分本息，惟上訴人
    既自96年1月22日起即有未依約清償本息之事實，不因嗣後
    再行清償部分金額而有所影響，依系爭授信契約書第5條約
    定，上訴人因不依約清償本息時，即喪失期限利益，全部債
    務視為到期。
  4.上訴人雖抗辯其購屋時係辦理10年期貸款，不料建設公司及
    被上訴人竟為其辦理期限為20年之貸款，伊繳納之款項已足
    以支付貸款本息，自無庸再支付被上訴人等語。惟前開卷附
    借據、契據條款變更契約上之上訴人印名及簽名均為真正一
    節，為上訴人在本院自認在卷（見本院卷第55頁反面），且
    10年期之貸款與20年期之貸款每期分攤金額差別甚大，此為
    一般人所週知，本件貸款迄今已逾十餘年，上訴人在繳納本
    息期間自應對其繳納金額明顯與20年貸款之分期繳納金額不
    符有所察覺，竟均未就此點向被上訴人反應，而於停止支付
    經被上訴人催討後始以此為抗辯，自有違常理，況上訴人亦
    未舉證證明本件貸款期限與其申請者不同，此部分抗辯，自
    難採信。另上訴人抗辯其借據上之日期經過被上訴人更改部
    分，未據其舉證證明，亦同無足取。
五、綜上所述，被上訴人基於消費借貸之法律關係，請求上訴人
    給付其1,140,066元，及自96年1月22日起至清償日止按年息
    3.5%計算利息，暨自96年2月23日起至清償日止，逾期在6個
    月以內部分，按上開利率10%，逾期超過6 個月部分，按上
    開利率20%計付之違約金，核屬正當，應予准許。原審因而
    為上訴人敗訴判決，核無不當。上訴論旨指摘原判決不合，
    求予廢棄改判，為無理由，應予駁回。
六、本件事證已臻明確，兩造其餘攻擊防禦方法及舉證，經審核
    後認對判決結果不生影響，不予一一論列。另本件上訴人以
    被上訴人銀行未將本金總數及利息計算出來，其無法抗辯，
    聲請再開辯論，惟本件上訴人積欠之本金總金額為1,140,06
    6元，利息則係自上訴人未依限清償時起依變更後之利率即
    3.05%計算，違約金亦依原約定方式計算，並無任何不明應
    再予調查之處，上訴人聲請再開辯論，核無必要，併予明
    。
據上論結，本件上訴為無理由，依民事訴訟法第449條第1項、第
78條，判決如主文。
中    華    民    國    97    年    3     月    19    日
                  民事第六庭    審判長法  官  袁再興
                                      法  官  吳惠郁
                                      法  官  陳賢慧
以上正本係照原本作成。
不得上訴。
                                      書記官  金珍華
中    華    民    國    97    年    3     月    20    日
                                                      Ａ


司法院資訊處製作；財團法人民間司法改革基金會備份。
